【裁判字號】    97,交上易,199
【裁判日期】    970919
【裁判案由】    過失傷害
【裁判全文】
臺灣高等法院刑事判決               97年度交上易字第199號
上  訴  人  臺灣臺北地方法院檢察署檢察官
被      告  乙○○
                      樓
選任辯護人  吳彥鋒律師
上列上訴人因被告過失傷害案件，不服臺灣臺北地方法院九十六
年度交易字第七八七號，中華民國九十七年六月二十七日第一審
判決（起訴案號：臺灣臺北地方法院檢察署九十六年度調偵字第
一一七七號），提起上訴，本院判決如下：
    主  文
上訴駁回。
    理  由
甲、公訴人公訴意旨略以：被告乙○○以駕駛營業小客車為業，
    為從事業務之人，於民國九十六年七月六日十九時二十分許
    ，駕駛車牌號碼一○二－ＣＰ號營業小客車，沿臺北市○○
    區○○街西向東方向行駛，至貴陽街與公園路交叉口處，本
    應注意駕駛車輛行經交叉路口時，隨時留意車前狀況及往來
    交通車輛，並隨時採取必要之安全措施，而依當時視距、形
    狀，均並無不能注意之情事，竟疏未注意前方路口，由告訴
    人甲○騎乘ＦＬＲ－八六○號重機車，由紅燈起步欲左轉彎
    至公園路，於發覺時竟未採取煞車讓之先行，乃企圖將方向
    盤左打以為閃避，惟仍因被告之駕駛未與該重機車間保持安
    全間距，使車輛右前方撞擊該重機車，致告訴人人車倒地，
    因而受有顏面骨折、左眼眼瞼皮下瘀血、結膜下出血、左肩
    肱骨大結節骨骨折併左上臂瘀傷之傷害。因認被告涉有刑法
    第二百八十四條第二項前段之業務過失傷害罪嫌。
乙、上訴人上訴意旨略以：
  一、告訴人於肇事路口逕行左轉而不先駛入內側車道，為本件
      肇事主因，此有臺北市車輛行車事故鑑定委員會鑑定意見
      書為憑；另參以告訴人於交通事故談話紀錄表之談話內容
      稱「我便起步由右側車道左轉公園路往北」等語，是告訴
      人顯有過失無疑。
  二、然被告亦有過失，依被告於交通事故談話紀錄表稱伊當時
      之車速為二十公里，而告訴人當時剛起步行車速度很慢，
      二者車速相比，告訴人之行車速度顯慢於被告；又告訴人
      之機車原停放在被告汽車前方之機車停等區；車禍發生後
      ，被告於偵查中稱當時告訴人之機車倒在我車前，顯見車
      禍發生前，告訴人之機車係慢速行駛於被告汽車前方，若
      被告保持安全行車距離，且行車速度不快過告訴人之行車
      速度，則本件車禍不會發生，是被告亦有過失。
  三、縱告訴人於本件車禍發生有重大過失，然被告亦有過失無
      疑，是其就告訴人因此致生之傷害應負過失傷害之責。
丙、被告答辯部分：
  一、告訴人於交通事故談話紀錄表稱當時車速為「很慢，剛起
      步」云云，告訴人僅陳述「很慢」等主觀價值判斷，並無
      客觀證據得以證明具體之車速為何？據此，公訴人以抽象
      而無法確定之告訴人機車車速，與被告汽車車速相比，逕
      論被告車速顯快於告訴人，並進而推論告訴人機車於事故
      發生前應在被告汽車前方云云，均欠依據而無足採。
  二、事故發生當時，告訴人機車係突然出現於被告所駕駛之汽
      車右側，並非始終位於被告汽車前方。被告於行車當時因
      注意車前狀況，且信賴一方不會突然自被告右側左轉彎，
      故不會去注意車輛右側情形，然告訴人突然自被告右側出
      現並強行左轉彎，實為被告所無法預見，縱於被告發現時
      ，其兩車距離亦勢必相當接近，任何處於與被告相同處境
      之人，恐均將猝不及防。據此，被告於本件實難謂有何違
      反注意義務之處。另被告於偵查時稱當時告訴人之機車倒
      在我車前云云，係指車禍發生後二車之相對位置，告訴人
      機車因事故倒地後尚有滑行，且被告車頭向左閃避之故，
      告訴人之車輛會在被告車前乃常理所及，附此敘明。
  三、公訴人於九十七年八月六日準備程序時主張「一般人不會
      那麼笨騎機車去撞汽車」云云，惟多數有開車經驗之一般
      人，均應會有遇到機車騎士強行左彎或右彎而被嚇到之經
      驗，故本件為告訴人欲搶在被告車前強行左彎之情形，並
      因告訴人判斷錯誤而導致擦撞，亦屬常理範圍可及。
  四、辯護人庭訊時為被告辯護：上訴書提及告訴人對本件有過
      失，至被告是否亦有過失部份，告訴人於警詢時稱他當時
      車速係起步所以很慢，惟因屬審判外陳述本無證據能力，
      而告訴人所稱很慢僅是主觀陳述，並無客觀證據顯示是否
      比被告的二十公里車速還慢，無從檢驗雙方車速；另檢方
      提及被告於偵訊時稱車禍發生後告訴人機車倒在被告車前
      ，應係追撞情形，被告所陳述係車禍發生後狀況，然判斷
      車禍應以車禍發生時擦撞位置來判斷，如車禍現場圖所示
      ，被告信任行駛車道的任何人應不會從外側車道左轉，被
      告當時確有注意車前狀況，而告訴人車子並非在被告車前
      ，從雙方車體損害來看屬於擦撞而非撞擊，交通事故調查
      報告表亦顯示係擦撞而非追撞狀態，故本件即使被告有注
      意車前狀況亦無法注意到告訴人從外側擦撞情形。
丁、程序部分：
  壹、證據清單：
      證據一：被告乙○○供述（警詢、偵訊、原審）。
      證據二：證人甲○證述（警詢、偵訊、原審）。
      證據三：證人吳迪闈證述（偵訊、原審）。
      證據四：證人巫昱嫌證述（原審）。
      證據五：臺大醫院診斷證明書。
      證據六：道路交通事故初步分析研判表。
      證據七：道路交通事故現場圖。
      證據八：道路交通事故補充資料表。
      證據九：交通事故談話紀錄表。
      證據十：道路交通事故調查報告表（一）（二）。
      證據十一：現場照片。
      證據十二：地檢署九十六年九月二十八日勘驗筆錄。
      證據十三：臺北市政府消防局救護紀錄表。
      證據十四：臺北市行車事故鑑定委員會鑑定意見書。
      證據十五：檢察官所提照片。
  貳、證據能力：
    一、本件辯護人吳彥鋒律師於本院準備程序時對於證人甲○
        在警詢時之證言，主張無證據能力。按被告以外之人於
        審判外之言詞或書面陳述，除法律有規定者外，不得作
        為證據，刑事訴訟法第一百五十九條第一項定有明文，
        上開證言復不符合同法第一百五十九條之二、第一百五
        十九條之三有關傳聞法則例外之規定，該證言自無證據
        能力。
    二、本件證據一被告之供述，被告及其辯護人並未主張無證
        據能力；另證據二至證據十四除警訊筆錄及證據十一外
        ，分別符合刑事訴訟法第一百五十九條之一、第一百五
        十九條之四之傳聞法則之例外規定，而均得作為本件之
        證據。
    三、證據十一、十五被告及其辯護人並未於本院言詞辯論終
        結前表示無證據能力，復查其取得過程無何明顯瑕疵，
        而應可作為本件之證據。
戊、本院認為被告無罪之理由：
  壹、按犯罪事實應依證據認定之，無證據不得推定其犯罪事實
      ；又不能證明被告犯罪者，應諭知無罪之判決，刑事訴訟
      法第一百五十四條、第三百零一條第一項分別定有明文。
      次按事實之認定，應憑證據，如未能發現相當證據，或證
      據不足以證明，自不能以推測或擬制之方法，以為裁判基
      礎；又認定不利於被告之事實，須依積極證據，苟積極證
      據不足為不利於被告事實之認定時，即應為有利於被告之
      認定，更不必有何有利之證據（參見最高法院四十年臺上
      字第八六號及三十年上字第八一六號判例）。
      再按刑事訴訟上證明之資料，無論其為直接或間接證據，
      均須達到通常一般之人均不致有所懷疑，而得確信其為真
      實之程度，始得據為有罪之認定，若關於被告是否犯罪之
      證明未能達此程度，而有合理懷疑之存在，致使無從形成
      有罪之確信，根據「罪證有疑，利於被告」之證據法則，
      即不得遽為不利被告之認定（參見最高法院二十九年上字
      第三一０五號、七十六年台上字第四九八六號判例）。
  貳、本件公訴人認被告乙○○涉有業務過失罪嫌，係以：(一)告
      訴人甲○之指訴；(二)證人吳迪闈之證述；(三)臺灣大學醫學
      院附設醫院診斷證明書；(四)臺北市政府消防局消防救護紀
      錄；(五)勘驗筆錄；(六)道路交通事故現場圖、補充資料表、
      談話紀錄表、調查報告表、現場照片及道路交通事故初步
      分析研判表，為其論據。經查：
  一、被告於九十六年七月六日十九時二十分許，駕駛上述營業
      小客車，沿臺北市○○區○○街西向東方向行駛，至貴陽
      街與公園路交叉口處，其營業小客車右前車身與告訴人機
      車左側車身發生碰撞，告訴人因而受有顏面骨折、左眼眼
      臉皮下瘀血、結膜下出血、左肩肱骨大結節骨骨折併左上
      臂瘀傷等情，業據被告坦承在卷，並有道路交通事故現場
      圖、補充資料表、調查報告表、現場照片及臺灣大學醫學
      院附設醫院診斷證明書在卷可稽，此部分之事實堪予認定
      。
  二、按汽機車行駛至二以上之車道至交岔路口欲左轉彎時，應
      距交岔路口三十公尺前換入內側車道或左轉車道，行至交
      岔路口中心處左轉，道路交通安全規則第一百零二條第一
      項第五款定有明文，依偵查卷附道路交通事故談話紀錄表
      錄音光碟之勘驗筆錄所載，告訴人確稱：從右側車道要左
      轉往公園路等語；又觀諸卷附現場照片，肇事路段即貴陽
      街西向東方向為同向二車道之道路，右側車道非內側車道
      或左轉車道，參以告訴人於原審具結證稱係在機車停等區
      之中間停等紅燈等語，及參酌道路交通標誌標線號誌設置
      規則第一百七十四之二條第二項：「機器腳踏車停等區線
      ，線型為白色長方形，橫向（前後）線寬二十公分，縱向
      （二側）線寬十或十五公分，縱深長度為二點五公尺至六
      公尺，並視需要於機器腳踏車停等區內繪設機器腳踏車圖
      案或白色標字。」規定，可知機車停等區長度不超過六公
      尺，距離交岔路口未逾三十公尺，足認告訴人確有在多車
      道左轉彎，未於距交岔路口三十公尺前換入內側車道之違
      規情形，不因告訴人是否於機車停等區停等紅燈而受影響
      。
  三、又卷附道路交通事故現場圖業據現場處理員警吳迪闈於原
      審具結證述依現場定位而繪製無誤，觀諸該現場圖及現場
      照片所示，肇事路段即貴陽街西向東方向為同向二車道之
      道路，被告之營業小客車於肇事後最終停車位置在西向東
      內側車道靠近分向限制線往前延伸處且車身左偏，告訴人
      機車倒地刮地痕起點位置在西向東內側車道往前延伸處並
      在被告之營業小客車最停車位置右側，且未至交岔路口中
      心處；併參酌道路交通事故補充資料表及調查報告表記載
      被告車損部位為右前車身擦撞痕，告訴人車損部分為左側
      車身擦撞痕等情，堪認被告並非未保持安全間距自後追撞
      告訴人機車；復參酌上述告訴人未行使於內側車道等情以
      觀，堪認被告辯稱當時自內側車道直行，於通過停止線時
      告訴人由突然自右側靠過來，其見狀即方向盤左打並閃避
      ，但距離很近，仍無法避免而肇事等語，應係事實。
      按汽車行駛至交岔路口，轉彎車應讓直行車先行，道路交
      通安全規則第一百零二條第一項第七款定有明文，依上開
      規定告訴人既為左轉車，自應讓被告直行車先行，即本件
      之路權應屬於被告。從而，被告自內側車道直行之情況下
      ，因信賴告訴人機車應屬直行車，無法預見告訴人機車突
      自右側違規左轉而採取適當措施，另卷附臺北市車輛行車
      事故鑑定委員會鑑定書亦同此見解，認肇事原因為告訴人
      在多車道左轉彎不先駛入內側車道，被告則無肇事因素，
      是以告訴人雖因上開車禍事故而受有前述傷害，然尚難認
      定被告之行為符合刑法過失行為之構成要件甚明。
  參、按刑事訴訟法第一百六十一條已於民國九十一年二月八日
      修正公布，其第一項規定：檢察官就被告犯罪事實，應負
      舉證責任，並指出證明之方法。因此，檢察官對於起訴之
      犯罪事實，應負提出證據及說服之實質舉證責任。倘其所
      提出之證據，不足為被告有罪之積極證明，或其指出證明
      之方法，無從說服法院以形成被告有罪之心證，基於無罪
      推定之原則，自應為被告無罪判決之諭知（最高法院九十
      二年台上字第一二八號判例參照）。
      又同法第一百六十三條亦在同時一併修正，證據調查應以
      當事人為主，法院為輔，而僅具補充及輔助地位，該條第
      二項前段規定，法院為發現真實，「得」依職權調查證據
      ，舊規定則係「應」依職權調查證據，則是否補充介入調
      查，成為法院職權裁量事項，非謂負有調查之義務，檢察
      官舉證責任始終存在，倘檢察官未能善盡實質的舉證責任
      ，法院以被告犯罪不能證明而為無罪判決時，如檢察官僅
      以法院未作補充介入調查為唯一理由而提起上訴，其上訴
      即非有理。至同條第二項但書係立法部門自提修正草案，
      為司法院研擬草案內容所無，惟自刑事訴訟法責成檢察官
      負擔實質的舉證責任以後，法院發見真實釐清案情之查證
      義務，較德國刑事訴訟法要求該國法官應盡其澄清義務之
      程度為輕，被告受無罪推定，檢察官舉證責任不因第二項
      有但書之規定而得以減免。是該條第二項但書所指事項，
      應均以有利於被告之考量方得為之，否則，對檢察官未盡
      實質舉證責任之案件，竟要求法院接續依職權調查不利於
      被告之證據，豈非形同糾問，殊與修法本旨有違（參見朱
      石炎著，刑事訴訟法上第一八四頁至第一八六頁）。
      本件檢察官就不利於被告之證據部分應負實質舉證責任，
      惟所舉證據均無法使本院對於被告涉嫌公訴人所指之事實
      形成確信不疑之心證，依上開判例之見解，應為有利於被
      告之認定。本院復無依刑事訴訟法第一百六十三條第二項
      之規定依職權調查證據之情狀，被告犯罪尚屬不能證明，
      爰為被告無罪之諭知。
己、維持原判決及駁回上訴之理由：
  壹、查原審因認被告雖有駕車與告訴人所騎機車於上開時地發
      生碰撞而致告訴人受有上開傷害之情，然被告就上開傷害
      結果之發生，並無預見可能，亦無違反注意義務而有過失
      行為之情形，此外，無其他積極客觀證據，足以證明被告
      有檢察官所指之犯行，並使原審達到確信，而為被告無罪
      之諭知尚無不合，應予維持原判決。
  貳、上訴人即檢察官以前述理由提起上訴，雖非無據，惟尚無
      法使本院對被告犯行形成確信不疑之心證，其指摘原判決
      不當，即難認為有理由，所提上訴應予駁回。
據上論斷，應依刑事訴訟法第三百六十八條，判決如主文。
本案經檢察官賴俊雄到庭執行職務。
中    華    民    國    97    年     9    月    19    日
                  刑事第十八庭審判長法  官  吳鴻章
                                    法  官  徐昌錦
                                    法  官  陳健順
以上正本證明與原本無異。
不得上訴。
                                    書記官  朱家惠
中    華    民    國    97    年    9     月    19    日


司法院資訊處製作；財團法人民間司法改革基金會備份。
